臺灣新竹地方法院民事判決　　　　　　　 94年度訴字第537號
原　　　告　乙○○○
　　　　　　　　　　　號
訴訟代理人　丙○○
被　　　告　甲○○
　　　　　　　　　　　九巷二弄.
訴訟代理人　許修齊律師
上當事人間因被告過失傷害案件，經原告提起刑事訴訟附帶民事
訴訟，請求損害賠償事件，經本院刑事庭移送前來，本院於民國
94年9月26日言詞辯論終結，判決如下：
    主  文
被告應給付原告新台幣柒萬肆仟玖佰陸拾肆元，及自民國九十二
年一月二十四日起至清償日止，按年息百分之五計算之利息。
原告其餘之訴駁回。
訴訟費用由被告負擔十分之一，餘由原告負擔。
本判決第一項得假執行。但被告如於假執行實施前以新台幣柒萬
肆仟玖佰陸拾肆元為原告預供擔保，得免為假執行。
    事實及理由
一、原告主張：
    原告於民國91年8月20日在新竹市○○路○段565號前，步行
    穿越光復路時，遭被告所駕駛之車號ＭＬ─四八六九號自小
    客車撞擊，導致右側股骨轉子間骨折。被告不遵守交通規則
    ，自有過失，且被告本件過失傷害之刑事案件部分業經臺灣
    高等法院以93年度交上易字第225號刑事判決有罪確定。原
    告因被告之過失而受有損害，自得依民法第184條第1項、第
    193條第1項、第195條規定請求賠償，請求項目及金額如下
    ：
（一）醫藥費用：
    1.原告於東元綜合醫院住院共10日，支出醫療費用新台幣（
      下同）21,053元。
    2.另於中醫診所購買外用藥膏，每2日1帖，1帖300元，已貼
      3個月，共計支出27,000元。
（二）看護與安養費用：
    1.原告出院後因傷勢嚴重，家人無法照顧，故前往竹北市老
      人安養中心安養10日，費用為5,000元。
    2.原告在東元醫院住院及竹北市老人安養中心安養期間，無
      法行走亦無法自理生活，聘請特別看護照顧共20日，每日
      2200元，總計支出44,000元。
    3.依據台安醫院骨科醫生之認定，原告出院後尚須復健二年
      ，此二年間仍需聘請看護照料，前7個月每月須支出38,00
      0元，後17個月每月須支出28,000元，總計復健二年期間
      須支出看護費用742,000元。
（三）增加生活需要部分：
    1.原告因車禍不良於行，必須購買輪椅、助行器、浴室殘障
      座椅，計支出12,000元。
    2.需補充鈣質以強化骨骼，每日需增加營養費用150元，以
      二年計算，須支出109,500元。
    3.原告出院後回診4次，往返台中與竹北東元綜合醫院車資
      共計15,200元。
    4.復健期間原告欲就近選擇醫院為之，預估每週3次，每次
      車資800元，預計支出201,600元。
（四）精神上之損害賠償：
      原告本是一健康快樂之老人，更熱衷參加各種老人活動及
      老人學習課程，如今因被告逞一時之快，中斷原本之健康
      生活，原告更因車禍導致右腳比左腳短約2公分，走路一
      跛一跛，便成輕度殘障，精神上受到鉅創，只能靠奇蹟期
      待恢復往昔的生活，為此請求賠償精神上之損害600,000
      元。
（五）總計：
      被告應給付原告1,777,353元，及自91年8月20日起至清償
      日止，按年息百分之五計算之利息。原告並陳明請法院依
      職權宣告假執行。
二、被告則以：
（一）依據臺灣高等法院93年度交上易字第225號刑事判決以及
      該案委請相關鑑定機構鑑定結果，均認為原告橫越設有斑
      馬線及交通號誌之路段，未按交通號誌指示，且未通行斑
      馬線，是本件車禍肇事之主因。實際上被告駕駛前述自小
      客車行經上開路段時，發現原告突然步行至車右前方時，
      緊急踩煞車，以免發生危險，並未撞擊到原告，原告是因
      被告緊急煞車，一時驚嚇跌倒所致，此種情形自較被告駕
      駛自小客車撞擊原告之過失情節為輕，是以被告應負之過
      失責任，應較有關鑑定機構所認定被告之過失程度更輕，
      以百分比計，被告應僅負百分之二十之過失責任，其餘百
      分之八十之過失責任則應由原告負擔。
（二）就原告請求之項目，原告同意賠償部分：
    1.原告出院後因傷勢嚴重，前往竹北市老人安養中心安養10
      日所花費之5,000元。
    2.原告在東元醫院及竹北市老人安養中心，聘請特別看護照
      顧20日所支出之44,000元。
    3.原告因車禍不良於行，須購買輪椅、助行器、浴室殘障座
      椅支出之12,000元。
    4.原告出院後回診4次，計算原告提出之單據後，往返台中
      與竹北東元綜合醫院車資僅11,300元，故超過部份不表同
      意。
（二）就原告請求之項目不同意賠償部分：
    1.原告雖主張於東元綜合醫院住院10日，支出醫療費用21,0
      53元，然我國人民皆加入全民健保，投保人如因傷病住院
      治療，其住院普通病房費均由健保局給付，原告並無住特
      別病房之必要，是以此部份請求損害賠償自非合理。
    2.原告另主張貼用中醫藥膏每帖300元，每2日1帖，已貼3個
      月，支出27,000元云云，但貼用中醫藥膏是否為治療上所
      需要，並未經醫師指示，且原告亦未提出支出單據以資證
      明，則此部分之請求不應准許。
    3.並無證據可供佐證原告出院後還需復健二年，且此二年間
      並無實際聘請看護照料之單據，原告訴訟代理人亦承認是
      子女負責照顧，依最高法院59年度台上字第767號判決意
      旨不得請求，是原告所謂復健二年須支出看護費用742,
      000 元，並無依據。
    4.原告所稱需補充鈣質之營養費用每日150元，二年預估109
      ,500 元部分，未經醫師指示，且原告未舉證證明必要性
      或有效性，又未提出實際購買單據，此部分之請求自非被
      告所應負擔。
    5.復健期間原告主張至較近醫院復健，預估每週3次，每次
      車資800元，共201,600元部分，原告並未提出花費計程車
      資之證據，此部分之請求自非有理。
    6.精神上之損害賠償應斟酌被害人之身分、年齡、地位、教
      育程度及被害人是否亦有過失，其過失程度等情。如前所
      述，本件車禍之發生並非被告撞擊原告，而是原告在設有
      斑馬線及交通號誌之路段，未按交通號誌指示，未通行斑
      馬線，致遇原告駕駛自小客車緊急煞車時，一時驚嚇跌倒
      在地，原告乃肇事之主因，且過失程度達百分之八十，竟
      仍請求精神上之損害賠償，殊非合理等語資為抗辯。
（三）被告並聲明如受不利益判決，願供擔保聲請宣告免予假執
      行。
三、得心證之理由：
（一）按因故意或過失不法侵害他人之權利者，負損害賠償責任
      ；不法侵害他人之身體或健康者，對於被害人因此喪失或
      減少勞動能力，或增加生活上之需要時，應負損害賠償責
      任；不法侵害他人之身體、健康、名譽、自由、信用、隱
      私、貞操，或不法侵害其他人格法益而情節重大者，被害
      人雖非財產上之損害，亦得請求賠償相當之金額，民法第
      184條第1項前段、第193條第1項、第195條第1項定有明文
      。經查：被告於91年8月20日上午，駕駛車號ＭＬ─四六
      八九號自小客車，自新竹市區往竹東方向、沿新竹市○○
      路○段內側車道行駛，於同日上午8時30分許，行經新竹
      市○○路○段五六五號前，本應注意車前狀況，並隨時注
      意採取必要之安全措施，而依當時之天候為晴天、日間自
      然光線、路況良好等情形，並無不能注意之情事，適原告
      亦疏未注意依規定，行走行人穿越道穿越道路，而以步行
      之方式自光復路一段五六五號前穿越光復路，欲到對面之
      光復路一段四九六巷，被告未注意車前狀況，突見原告自
      所駕駛之上開車輛右前方走出，隨即緊急煞車，原告見狀
      因驚嚇而跌坐在地，致受有右側骰骨轉子間骨折之傷害，
      被告此一過失傷害行為，經臺灣高等法院以92年度交上易
      字第225號刑事判決判處拘役五十日，緩刑二年確定等事
      實，業經臺灣高等法院以92年度交上易字第225號刑事判
      決認定屬實，復有東元綜合醫院診斷證明書1紙可稽，且
      兩造對於該刑事判決所憑之臺灣省竹苗區車輛行車事故鑑
      定委員會鑑定意見書、臺灣省車輛行車事故覆議鑑定委員
      會92年6月19日府覆議字第9210473號函、國立澎湖技術學
      院93年5月21日澎技運字第0930002997號函所附之交通事
      故鑑定意見書均表示無意見而不爭執（見本院94年9月26
      日言詞辯論筆錄），堪信為真實。則被告因過失肇事致原
      告受有身體傷害，應堪認定，從而原告主張被告應負過失
      侵權行為損害賠償責任，自屬有據。
（二）就原告所得請求之賠償數額，析述如下：
    1.增加生活上之需要之費用：
    (1)醫療費用部分：
      原告因本件車禍在東元綜合醫院住院10日（自91年8月
        20日至91年8月30日），支出醫療費用21,053元，有東
        元綜合醫院診斷證明書、醫療費用收據各一紙在卷可按
        ，足認確實有此筆支出。雖被告抗辯原告應住健保給付
        之普通病房，不應住特別病房。然眾所週知各醫院所設
        之病房僅少部份為健保病房，其餘皆為必須補貼差價之
        病房，我國健保復具有強制性，全民參與且全民均繳納
        健保費，從而，倘一般人有住院之必要時，無須補貼病
        房差價之健保病房自然為首選，則健保病房額滿情形至
        為常見，若健保病房滿額時，病患自然只得以補貼差價
        方式選擇其他病房；況且，原告係十四年次，有身心障
        礙手冊影本可查，本件車禍發生時為77歲之老人，因車
        禍受到右側骰骨轉子間骨折之傷害，91年8月20日急診
        住院後，同日便進行骨骼復位併鋼釘內固定術，有卷內
        東元綜合醫院診斷證明書足憑，依其年齡與所受傷害情
        形，不論有無健保病房，均顯有立刻住院之必要，自無
        法期待原告必須忍受傷痛而等待健保房空出。職是，原
        告此部分之請求，洵屬有據。
      原告主張在中醫診所購買外用藥膏，每2日1帖，1帖300
        元，已貼3個月，支出27,000元部分，未據原告提出支
        出單據，復無證據可資佐證所貼藥膏與治療本件車禍傷
        害相關，而原告對其所提之臺灣省國術會損傷推拿整復
        委員會傷情說明書，亦自承與中醫外用藥膏無關（見本
        院94年1月24日調解程序筆錄），是此部分之請求不應
        准許。
    (2)安養及看護費用部分：
      原告出院後因傷勢嚴重，91年9月間前往竹北市老人安
        養中心安養10日所花費之5,000元，有竹北市老人安養
        中心收據一份可考，且為被告所不爭執，堪信屬實，原
        告此部分之請求為有理由。
      原告主張在東元醫院住院及竹北市老人安養中心安養期
        間，聘請特別看護照顧20日所支出之44,000元，亦有看
        護收據可佐，為被告所不爭執，堪信實在，此部分之請
        求為有理由。
      至於原告請求二年之復健期間所需支出之看護費用742,
        000元部份，未據原告提出台安醫院骨科醫生認定需要
        復健之任何文件，而本院依職權向為原告實施手術之東
        元綜合醫院以及原告所稱進行復健之國軍桃園總醫院函
        查，東元綜合醫院函稱：「（原告）出院後須全日看護
        四至六週。原告於91年9月9日、9月30日、10月28 日共
        回診三次，追蹤時已有部分癒合」，國軍桃園總醫院函
        覆：「楊湛員一直於本院骨科門診接受藥物治療，並無
        復健治療。楊湛員因其骨折接近髖關節處，且老年人股
        骨轉子間骨折情況都較為粉碎性，即使鋼板固定處理下
        ，骨折處就算已癒合，行走功能仍會受限。長距離、長
        時間行走都有病痛症狀產生，因此復健有其必要性，但
        時間需多久，無法確定」，以上有東元綜合醫院94 年4
        月28日第0940000674號函、國軍桃園總醫院94年5 月24
        日醫樸字第0940001602號函各一份附卷足稽。依據上述
        二家醫院函覆，足認原告於車禍發生後二個多月，亦即
        91年10月28日在東元綜合醫院回診時，傷處已部分癒合
        ，出院後需要聘請全日看護之期間為四至六週，因為原
        告年齡較大，故傷口癒合後雖可以行走，但功能仍受到
        限制，原告固然有復健之必要性，但原告並未實際進行
        復健，僅接受門診藥物治療而已。準此，並參酌原告年
        齡較大、老年人復原情況較慢之事實，堪認原告於出院
        後需聘請全日看護之期間為六週，全日看護費用以原告
        住院、安養期間所聘請之看護每日2,200元計算，總計
        92,400元，扣除原告出院後已在安養中心聘請全日看護
        10日22,000元，尚須聘請看護32日，支出70,400元，原
        告就此部分主張被告應賠償其增加生活需要之看護費用
        ，於法相合，逾此部分之請求，則難謂有據。關於原告
        出院後於安養中心以外，其餘在家安養期間之看護費用
        ，原告自承由子女負責照顧，並未實際支出，被告則舉
        最高法院判決意旨抗辯不應請求云云。然如前述，東元
        綜合醫院業已函覆表示原告於出院後有聘請全日看護至
        四至六週之必要，而直系血親相互間互負扶養義務，民
        法第1114條第1款固定有明文，惟在於因親屬受傷，而
        由親屬代為照顧被害人之起居，固係出於親情，但親屬
        看護所付出之勞力，並非不能評價為金錢，倘只因兩者
        身分關係密切而免除支付義務，此種親屬基於身分關係
        之恩惠，自不能嘉惠於加害人，故應衡量及比照僱用看
        護之情形，認縱使由親屬照料支付看護費用，仍得向加
        害人請求賠償（臺灣高等法院90年度上字第140號判決
        參照）。是被告所辯，尚不足採，原告對此請求被告給
        付70,400元，為有理由，應予准許，逾此部分之請求，
        難謂有據。
    (3)回診與復健期間之車資部分：
      原告出院後回診4次，往返台中與竹北東元綜合醫院車
        資11,300元部分，有收據為憑，且為被告所不爭執，堪
        信為真而應予准許，超過部份則無憑據，並無理由。
      原告另主張復健期間往返醫院之車資，每週3次，每次
        車資800元，共201,600元部分，未據原告提出任何單據
        以實其說，且依國軍桃園總醫院之前開函文，原告根本
        未至該院進行復健治療，是此部分原告之請求，不能准
        許。
    (4)增購協助步行、日常生活用品部分：
      原告因車禍須購買輪椅、助行器、浴室殘障座椅等，增加
      支出12,000元，有統一發票、購買收據在卷可考，且為被
      告所不爭執，堪信屬實，應予准許。
    (5)營養品部分：
      原告所稱需補充鈣質之營養費用每日150元，二年預估109
      ,500 元部分，未據其提出醫師指示之相關文件，用以佐
      證購買營養品之必要性與有效性，且年事已高之女性，骨
      骼密度有所降低，乃目前醫學公認之事實，縱未發生車禍
      ，原告容或亦有補充鈣質之必要，則補充鈣質是否與本件
      車禍相關，亦乏原告提出證明，況且原告始終未提出實際
      購買營養品之單據，此部分之請求不應准許。
    2.精神上之損害賠償即慰撫金部份：
      原告主張因本件車禍而受有精神上之痛苦，爰請求600,00
      0元之精神慰撫金。按關於不法侵害他人身體之慰藉金數
      額，應審核一切情形決定之，例如被害人之地位、家況，
      及加害人之地位、資力，各為如何，均在斟酌之列，最高
      法院50年台上字第2374號判決意旨可資參照。查車禍發生
      時原告已是77歲之老人，受到右側骰骨轉子間骨折之傷害
      ，肉體痛苦程度非輕，且住院治療10日、出院後仍需聘請
      全日看護六週，傷口癒合後仍無法長時間、長距離行走，
      恢復往昔生活自有困難，精神上受有痛苦甚明。本院審酌
      原告之年齡已高，退休多年未有工作收入，名下有座落在
      新竹市○○○路之房屋、土地各1筆，財產總額為1,175,
      320元，有本院依職權查詢之財產歸戶清單1紙在卷可考；
      被告自陳目前在臺灣積體電路股份有限公司任職，本院依
      職權查詢，91年度被告申報薪資所得、利息所得及其他所
      得共648,265元，名下有座落新竹市○○路之房屋1筆、土
      地2筆，不動產總額902,400元，亦有財產歸戶清單1紙存
      卷可參等兩造之年齡、就業、財產、身份地位等一切情狀
      ，認原告請求之精神上損害賠償以300,000元為適當，原
      告超過此部分之請求，尚非有據。
（三）復按損害之發生或擴大，被害人與有過失者，法院得減輕
      賠償金額，或免除之，民法第217條第1項定有明文，而非
      財產上之損害，被害人對於損害之發生或擴大與有過失者
      ，上開條文並未排除在外，自應一體適用。兩造對於本件
      過失傷害事件，原告為肇事之主因、被告為肇事之次因乙
      節均不爭執，且有前述刑事判決所憑之臺灣省竹苗區車輛
      行車事故鑑定委員會鑑定意見書、臺灣省車輛行車事故覆
      議鑑定委員會函、國立澎湖技術學院交通事故鑑定意見書
      可按，足認兩造均有過失。本院斟酌兩造過失之程度、肇
      事情節等一切情狀，認被告就本件車禍之發生應負三分之
      一之過失責任，原告則應負三分之二之過失責任，故原告
      本得向被告請求之損害賠償額合計為463,753元，經過失
      相抵計算之結果，原告得向被告請求154,584元（小數點
      以下四捨五入）。
（四）綜上所述，原告得請求之損害賠償金額計為154,584元。
      然按保險人依本法規定給付之保險金，視為加害人或被保
      險人損害賠償金額之一部分；加害人或被保險人受賠償請
      求時，得扣除之，強制汽車責任保險法第30條定有明文。
      查原告於本院調解時陳稱，已向被告自小客車所投保之新
      光產物保險股份有限公司領得強制汽車責任保險理賠金
      79,620元（見本院93年12月21日調解程序筆錄），是原告
      於本件請求損害賠償時，自應予扣除上開保險金額，從而
      ，原告所得請求之損害賠償金額經扣抵後為74,964元。
（五）第按「身體被傷害而請求金錢賠償者。固不得依民法第二
      百十三條第二項請求就該金錢加給利息，惟侵權行為人支
      付讓該金錢遲延時，被害人非不得依民法第二百三十三條
      第一項規定請求法定利息」，最高法院70年度台上字第68
      9號判例可供參照。末按給付無確定期限者，債務人於債
      權人得請求給付時，經其催告而未為給付，自受催告時起
      ，負遲延責任；其經債權人起訴，或依督促程序送達支付
      命令者，與催告同一之效力；遲延之債務，以支付金錢為
      標的者，債權人得請求依法定利率計算之利息；應付利息
      之債務，其利率未經約定，亦無法律可據者，週年利率為
      百分之五；民法第229條第2項、第233條第1項前段、第20
      3條分別定有明文。本件原告請求損害賠償以支付金錢為
      標的，無確定期限，又未約定利率，刑事附帶民事訴訟起
      訴狀已於92年1月23日送達被告，則其請求自本件刑事附
      帶民事起訴狀繕本送達被告之翌日即92年1月24日起至清
      償之日止，按年息百分之五計算之利息，於法有據，應予
      准許，逾此部分之利息請求，則於法尚未有不合。
四、假執行之宣告：
    經核原告勝訴部分，因本判決所命給付金額係於500,000元
    以下，應依民事訴訟法第389條第1項第5款之規定職權宣告
    假執行，被告聲請供擔保免為假執行部分，並無不合，爰酌
    定相當之擔保金額准許之。
五、訴訟費用負擔之依據：民事訴訟法第79條。
中　　華　　民　　國　　94　　年　　10　　月　　14　　日
                  民事第一庭    法　官  李珮瑜
以上正本，係照原本作成。
如對本判決上訴，須於判決送達後20日內向本院提出上訴狀。
中　　華　　民　　國　　94　　年　　10　　月　　14　　日
                                書記官　廖佳玲
